【裁判字號】    90,上訴,2292
【裁判日期】    900920
【裁判案由】    妨害自由
【裁判全文】
臺灣高等法院刑事判決                            九十年度上訴字第二二九二號
    上  訴  人
    即  被  告  乙○○
    選任辯護人  楊正評
    上  訴  人
    即  被  告  甲○○
    選任辯護人  楊正評
                許麗萍
右上訴人因妨害自由案件，不服臺灣板橋地方法院九十年度訴字第七六五號，中華民
國九十年六月十八日第一審判決（起訴案號：臺灣板橋地方法院檢察署八十九年度偵
字第二二八二六號）提起上訴，本院判決如左：
    主  文
上訴駁回。
    事  實
一、林擇良、林有連、林進助（三人已由本院另案八十九年度上訴字第四一三八號刑
    事判決，林擇良涉犯竊盜及妨害自由二罪，定其應執行有期徒刑九月；林有連、
    林進助涉犯妨害自由罪各判處有期徒刑七月）於民國八十八年八月間，與丁○○
    在大陸不詳地區賭場賭博，丁○○計輸錢一千萬元人民幣，折合新台幣（下同）
    三千七百萬元。因丁○○認林擇良等人詐賭，不願償還，並於返臺後避居宜蘭縣
    羅東鎮○○路二六九之一號七樓。不久，林擇良由不知情之不詳姓名年籍綽號「
    阿中」友人告知丁○○避居於宜蘭縣羅東鎮，乃與乙○○、甲○○等人共同基於
    犯意聯絡，於八十八年十一月一日上午九時四十分許，一同駕駛乘坐不知情之林
    秀玲（林擇良之胞妹，甲○○之妻）所有之自用小客車至羅東鎮丁○○住處樓下
    埋伏守候。迨見丁○○開車返家下車之際，林擇良等人即共同將丁○○強押至所
    駕駛之自用小客車上，沿北部濱海公路，載往臺北縣蘆洲市○○街八號之泡沫紅
    茶店，強迫丁○○清償債務，以非法方法剝奪丁○○之行動自由。同日下午某時
    ，林擇良復以電話通知林有連、林進助至該泡沫紅茶店，林有連、林進助亦與林
    擇良、乙○○、甲○○基於犯意聯絡，一同限制丁○○之行動自由。丁○○因行
    動受限，乃打電話聯絡其妻許怡雯籌款，林擇良則多次以電話向許怡雯表示須準
    備現金、支票清償，始願釋放丁○○，雙方並約定於同年月三日上午十時許，在
    臺北縣蘆洲市○○路六○號甲○○所經營之茶行交付現金一百萬元、五百萬元之
    匯豐銀行即期支票、房屋所有權狀二張及土地所有權狀一張，以清償及擔保債務
    。當日晚上十一時許，林擇良等人向蔡文典、丁旭平（二人所犯妨害自由罪行，
    已由本院以八十九年度上訴字第四一三八號判決各判處有期徒刑六月）借得臺北
    縣蘆洲市○○街二六二號三樓租處，再由乙○○、甲○○一同強押丁○○至該處
    住宿；蔡文典、丁旭平與林擇良等人亦基於犯意聯絡，先將丁○○私行拘禁於該
    屋內。及至同年月三日上午，甲○○復將丁○○帶至上開泡沫紅茶店等候林擇良
    指示。此時許怡雯已先報警，並與丁○○之兄廖文清及假扮代書之警員莊啟淵攜
    帶現金、支票、所有權狀前往甲○○之茶行。迨林擇良、林有連、林進助前來取
    款時，即為埋伏之警察當場逮捕，並扣得丁○○簽發交付林擇良等人償債之本票
    十張、林擇良等人所有非供本件犯罪所用之帳冊一本、帳單一張、天九牌二付、
    警棍四支、電眼二個、對講機一支、監視器一台、賭具綠色五十籌碼四十個、黃
    色一百籌碼四十個、紅色五百籌碼三十七個、藍色一千籌碼四十個、紙籌碼七百
    張，及許怡雯佯預交付之現金一百萬元、五百萬元之匯豐銀行即期支票、房屋所
    有權狀二張及土地所有權狀一張。林擇良經警曉諭後，始打電話通知甲○○釋放
    丁○○。
二、案經臺灣板橋地方法院函請臺灣板橋地方法院檢察署檢察官偵查起訴。
    理  由
一、訊據被告即上訴人乙○○固坦承於八十八年十一月一日上午，與林擇良開車至宜
    蘭羅東鎮○○路二六九之一號，將丁○○帶至臺北縣蘆洲市○○街八號泡沫紅茶
    店內。被告即上訴人甲○○亦自承於該泡沫紅茶店內，將丁○○帶到臺北縣蘆洲
    市○○街二六二號三樓蔡文典之租屋處居住等情。惟均矢口否認有妨害自由之犯
    行，被告乙○○辯稱：當天係駕車載送林擇良前去羅東，不知林擇良與丁○○間
    有糾紛，後因丁○○要求，始經丁○○同意，將丁○○載至蘆洲市○○街之泡沫
    紅茶店。被告甲○○辯稱：係丁○○要求至蔡文典租屋處居住，始帶同丁○○前
    去，但未限制丁○○行動自由。被告辯護人另稱：被告甲○○始終否認有與林擇
    良等人前去羅東將丁○○載至臺北，原判決理由竟記載被告甲○○坦承至羅東共
    同將丁○○帶至臺北縣蘆洲，認定事實與證據顯不相符等語。經查：
（一）共同被告林擇良、林有連、林進助與丁○○於八十八年八月間，共同至大陸地
      區賭場賭博，丁○○共計輸款三千七百萬元，卻不願償還，並於返臺後避居羅
      東。迨林擇良得知丁○○住處後，即與乙○○、甲○○等二人於八十八年十一
      月一日駕駛自用小客車至丁○○住處，以解決債務為由，共同將丁○○強押至
      自用小客車上，載往臺北縣蘆洲市○○街八號泡沫紅茶店，再由被告二人共同
      強押丁○○至臺北縣蘆洲市○○路六○號被告甲○○經營之茶行；及至同日晚
      間十一時許，復由被告二人將丁○○押往臺北縣蘆洲市○○街二六二號三樓蔡
      文典租屋處住宿等情，業經被害人丁○○於警訊、偵查、原審指訴綦詳，且林
      擇良於所犯案件（原審法院八十八年度訴字第一九三○號）警訊、偵查及原審
      中均坦承與被告乙○○開車至羅東鎮，將被害人帶回蘆洲之事實。查被害人因
      積欠林擇良等人三千七百萬元之賭債，為躲避債務，已自臺北縣板橋市住所遷
      居至宜蘭縣羅東鎮，則被害人見及林擇良等人前來，理應避之唯恐不及，自不
      可能同意與林擇良等人同至臺北縣蘆洲市。再被害人當時係載送小孩上學後，
      甫返抵至家門口時，旋遭林擇良等人帶至臺北，倘被告係出於自願，豈有未曾
      通知家人，即匆忙與林擇良等人離去？況被害人既已遷居宜蘭羅東鎮，經濟、
      生活中心顯已不在臺北地區，設被告果真有意與林擇良等人商談解決債務，亦
      應留於當時住處，而無與林擇良等人同去蘆洲之理，顯見被害人確於住處前遭
      林擇良、乙○○等人強押至蘆洲無疑。被告乙○○辯稱被害人係自願同至蘆洲
      ，顯非屬實。
（二）證人即被害人之妻許怡雯於警訊、原審證稱：丁○○於八十八年十一月一日下
      午一時許，打電話說他在住處門口遭人押走，丁○○於遭人押走後，被告林擇
      良即多次與我聯絡要準備現金一百萬元、五百萬元之匯豐銀行即期支票、房屋
      所有權狀二張及土地所有權狀一張清償債務，才會放走丁○○，而我於籌得款
      項後即向警方報警處理，並於約定交款時間由員警冒充代書代為辦理房地抵押
      事宜等語。再許怡雯及被害人之兄廖文清係向警局報案指稱被害人遭到林擇良
      等人綁架，林擇良並要許怡雯交付現金、支票、土地權狀等清償債務等語，迨
      林擇良等人前來約定地點取款時，警員即當場逮捕林擇良、林有連、林進助三
      人，林擇良初不願供出被害人行蹤，約一、二十分鐘後，始以電話聯絡甲○○
      釋放被害人等情，亦據證人廖文清、查獲警員莊啟淵、詹福成、胡源興、曾旭
      隆、林榮偉另案證述無訛（見原審法院八十八年度訴字第一九三○號卷第一○
      、六五、九○、九一頁）。又被告乙○○於另案原審證稱（林擇良妨害自由案
      件，係以證人身分出庭）：八十八年十一月一日晚上十一時許，林擇良打電話
      請我將告訴人丁○○載到被告丁旭平、蔡文典住處，中途將丁○○交由甲○○
      開車載往等語；被告甲○○於該案亦坦承：我帶丁○○至上址租處後，即在該
      處住宿二個晚上等情（見原審法院八十八年度訴字第一九三○號卷第一二、一
      三、三五、三六頁）。則依證人許怡雯、廖文清、查獲警員莊啟淵、詹福成、
      胡源興、曾旭隆、林榮偉所稱，被害人遭林擇良等人強押帶至蘆洲後，即以電
      話告知許怡雯係遭人押走，林擇良並以電話要許怡雯準備現金、支票及土地、
      房屋所有權狀清償債務，始願釋放被害人，經許怡雯向警方報案後，警員乃與
      許怡雯等人前去約定交付財物之地點等候，並當場逮獲林擇良等人，林擇良經
      警曉諭後，始以電話聯絡釋放被害人。設被害人係自願與林擇良等人至蘆洲解
      決債務，並要求被告甲○○帶至蔡文典租屋處，被害人當無以電話告知許怡雯
      遭人押走；林擇良亦無要許怡雯交付現金等物以換取被害人行動自由之可能。
      況被告若非遭林擇良等人限制行動自由，大可自行返家置妥現金、支票，再至
      被告甲○○之茶行清償債務，而無與被告甲○○等人同至蘆洲市○○街二六二
      號三樓居住，並須由被告甲○○隨時陪同之必要。足見被害人遭林擇良等人駕
      車載至蘆洲長安街八號泡沫紅茶店，再為被告二人帶往蘆洲市○○路六○號被
      告甲○○之茶行，及於蘆洲市○○街二六二號三樓蔡文典住宿之期間內，均遭
      被告二人等人限制行動自由至灼。被告甲○○辯稱係丁○○要求，始帶至蔡文
      典之租屋處居住，要無可採。
（三）被害人於林擇良等人妨害自由案件警訊中指稱：「八十八年十一月一日當天我
      送小孩上學，返回住處，即有數部車有計程車、黑色ＢＭＷ由林董林有連駕駛
      ，自我車內架出至他車上，林文華將我近視眼鏡取下換上他們帶來的雷朋眼鏡
      ，並用膠布貼上，現場有綽號『阿木』（即被告甲○○）係林擇良連襟，綽號
      『劉三』（即被告乙○○）沿濱海公路架著押我至蘆洲市○○街八號泡沬紅茶
    店。」（見另案偵查卷第二三頁）復於原審調查時（八十八年度訴字第一九三
      ○號）稱：「八十八年十一月一日早上九點半時在羅東光榮路二六九號樓下，
      我剛要下車時，就有十多個人（大多數我都不認識），開了三、四輛車，其中
      一輛ＢＭＷ、一輛計程車，裡面有林文華、林有連、猴哥、阿木、憲德，林擇
      良則是我到蘆洲時才看到他。我是被帶上林有連開的ＢＭＷ車上，車上有林有
      連、猴哥、憲德、阿木，我坐在後座中間。」、「到羅東帶我到蘆洲有十幾個
      人，但我認得的有甲○○、憲德、林文華、林有連、猴哥，其他的人我不知道
      他們的名字或綽號。．．．我在車上時，眼睛並沒有被遮住，只是原先讓我戴
      上貼上膠帶的墨鏡，我告訴甲○○我不習慣，所以甲○○就讓我換戴我自己的
      眼鏡。」（見另案原審卷第七、一二○頁）及至該案本院調查時（八十九年度
      上訴字第四一三八號）則稱：「有十餘人分三輛車子，將我從羅東押到蘆洲長
      安街，知道名字的有林有連、林文華、甲○○、『賢德』，其他的我不知道名
      字。」、「有很多人從宜蘭押我，我可以確定的有林有連，林進助、甲○○、
      乙○○都沒有。」（見另案本院九十年二月二十六日、四月九日訊問筆錄）迨
      至本件本院調查時又稱：「我坐的那一部車有乙○○，至於到底幾人我不清楚
      。」（見本院九十年八月二十一日訊問筆錄）被害人就實際強押之人數，及被
      告甲○○、乙○○有無參與本件犯行，先後指訴尚有不一。而被告乙○○、林
      擇良均稱僅係二人前去羅東，並由被告乙○○負責駕車，且被害人一度指稱「
      乙○○未至羅東押我」，核與被告乙○○坦承有與林擇良至羅東將被害人載至
      蘆洲之事，亦有不符。另被害人指訴林文華參與強押，業經原審法院諭知無罪
      ，並經本院駁回上訴在案。惟被害人於林擇良等人妨害自由案件始終指稱遭林
      擇良等人以限制行動自由方式逼迫償債，而被害人指訴情節，經法務部調查局
      測謊結果，並無情緒波動反應，應未說謊，有該局八十九年六月二日（八九）
      陸（三）字第八九０二八二０一號鑑定通知書在卷可稽（見本院另案八十九年
      度上訴字第四一三八號卷），且依證人許怡雯、廖文清、警員莊啟淵、詹福成
      、胡源興、曾旭隆、林榮偉證詞，亦足認被害人指訴遭林擇良等人妨害自由之
      事，確屬實情，自不得以被害人指訴有些許不符；及指稱林文華部分業經判決
      無罪，即認被害人指訴為不實。按被害人因突遭林擇良等人於羅東強押上車，
      逕行載至蘆洲，並有不認識之人參與，自可能對犯案之人無法一一明確指認。
      而被害人既遭林擇良等人自羅東強押載至蘆洲，倘如林擇良、乙○○所稱，當
      時係由被告乙○○開車，依常情判斷，林擇良應無法以一人之力將被害人自住
      處前公然強架上車，並一路強載至蘆洲。況被告甲○○自承與被害人認識，並
      與林擇良為連襟關係，而被害人於警訊已明確指稱「現場有綽號『阿木』，係
      林擇良連襟」。則被害人既與被告甲○○相識，警局訊問時復與案發時間相距
      不久，記憶應較偵審中清楚，所稱「阿木與林擇良為連襟關係」亦屬實情，自
      應以被害人於警訊中指稱被告甲○○、乙○○確有與林擇良等人至羅東參與強
      押犯行為可採。被告乙○○、林擇良供稱僅係二人前往羅東將被害人帶至蘆洲
      ，被告甲○○並未參與，應係與被告甲○○為朋友、姻親關係，而為迴護之詞
      ，不足憑信。
（四）證人丙○○於另案原審證稱：「是蔡文典要我送羊肉爐去的，共送了二次，第
      二天我送去時，蔡文典、阿木和被害人在場。第二天我送去時，只有阿木和被
      害人在場。第一天我有和他們一起喝酒，我喝了一會兒，阿典的一位朋友就進
      來了。第二天我送了就走了，第一次是阿典開門，第二次是阿木開門的。我第
      一次和他們喝酒時，沒有覺得有什麼異樣，和一般人吃飯時沒什麼兩樣。」（
      見原審法院八十八年度訴字第一九三○號卷第一一頁）及至本件本院調查時證
      稱：「我在台北縣蘆洲市○○街經營羊肉爐的生意。八十八年十一月三日當天
      我有見過在場的被害人及二位被告，當時我去送羊肉爐到蔡文典家，我送去時
      ，在房子內有被告二人及被害人及蔡文典，當時我在他家與他們聊了一會兒後
      ，我就回去了。我總共送了二次，第一次是蔡文典叫我送的，第二次則是甲○
      ○叫我送去的，我送去時甲○○問我要不要坐一下，我說我不方便，因店裡有
      客人，於是我就離開了。我第二次送羊肉爐到蔡文典家時，是甲○○出來為我
      開門的，我將羊肉爐帶到客廳，我那時只看到丁○○與甲○○二人在喝酒，丁
      ○○也邊看電視。我當初進入蔡文典家時，現場沒有特殊的氣氛或狀況，那天
      我送羊肉爐去他家時與平常都一樣，並沒有什麼特別的地方，甲○○他們也都
      問我是否要喝一杯，因為當天我店內有客人沒空陪他們喝，我就回店裡了。」
      （見本院九十年八月二十一日訊問筆錄）依證人丙○○所稱，丙○○送羊肉爐
      至蔡文典租屋處時，並未發現有特殊氣氛或狀況。然被害人既受被告甲○○等
      人限制行動自由，自可能因恐遭不測，而不敢聲張。再被告甲○○將被害人帶
      至蔡文典租屋處後，又將被害人帶往泡沫紅茶店，期間林擇良曾以電話要許怡
      雯準備現金等物，並約定交付時間、地點，及至警察查獲時，林擇良經警曉諭
      後，始以電話聯絡被告甲○○釋放被害人，顯見被害人於林擇良以電話聯絡前
      ，均遭被告甲○○等人限制行動自由。又蔡文典坦承與被害人不相識，被害人
      自無要被告甲○○帶至蔡文典租屋處居住之理。尤以被害人與被告甲○○並非
      至親好友，被告甲○○竟無端帶同被害人於蔡文典租屋處居住二日，復不願讓
      被害人外出用餐，益見被害人當時係遭被告甲○○等人限制行動自由至灼。證
      人丙○○上開所稱，自不得為被告二人有利之依據。至被告辯護人指稱被告甲
      ○○並未承認與林擇良等人至羅東，原判決理由記載被告甲○○自承與林擇良
      等人至羅東帶被害人至臺北，與卷內事證不符，固經本院查明屬實，惟此部分
      僅係原判決記載不當，並無解於被告二人成立本件妨害自由之罪行。事證明確
      ，被告二人犯行堪以認定。
二、被告乙○○、甲○○共同將被害人從宜蘭縣羅東鎮強押載至臺北縣蘆洲市，並拘
    禁於蔡文典租屋處。核被告二人所為，係犯刑法第三百零二條第一項之私行拘禁
    罪。被告二人與林擇良、林有連、林進助、丁旭平、蔡文典間有犯意聯絡及行為
    分擔，均為共同正犯。再被告二人與林擇良等人先以強押上車之非法方法剝奪被
    害人之行動自由，再將被害人私行拘禁，均屬同一妨害自由之行為，應僅論以私
    行拘禁罪。又被告二人犯罪後，刑法第四十一條已於九十年一月十日修正公布，
    該條第一項規定：「犯最重本刑為五年以下有期徒刑以下之刑之罪，而受六個月
    以下有期徒刑或拘役之宣告，因身體、教育、職業、家庭之關係或其他正當事由
    ，執行顯有困難者，得以一元以上三元以下折算一日，易科罰金。但確因不執行
    所宣告之刑，難收矯正之效，或難以維持法秩序者，不在此限」，被告所犯之妨
    害自由罪，最重本刑為五年以下有期徒刑，比較新舊法結果，上開法律之修正，
    對被告較有利，依刑法第二條第一項前段規定，應適用裁判時即修正後之法律。
三、原審調查結果，適用刑法第二條第一項前段、第二十八條、第三百零二條第一項
    、第四十一條第一項前段，罰金罰鍰提高標準條例第一條前段、第二條規定，同
    時審酌被告二人與被害人並無債務糾紛，竟與林擇良等人共同以妨害被害人自由
    方式解決債務，對被害人所生危害；及被告二人參與程度、犯後態度等一切情狀
    ，量處被告乙○○有期徒刑五月；被告甲○○有期徒刑六月，並均諭知易科罰金
    之折算標準，並以扣案如事實欄所載之物，其中本票、支票、現金、及土地、房
    屋所有權狀，係屬被害人及許怡雯所有，其餘雖係共同被告林擇良等人所有，惟
    均非供被告二人及林擇良等人犯罪所用之物，故不宣告沒收。認事用法，核無違
    誤，量刑亦稱妥適。被告二人上訴，否認犯罪，為無理由，應予駁回。
據上論斷，應依刑事訴訟法第三百六十八條，判決如主文。
本案經檢察官李良忠到庭執行職務。
中      華      民      國      九十      年      九      月    二十    日
                              臺灣高等法院刑事第十四庭
                                  審判長法  官  陳  祐  輔
                                        法  官  蔡  國  在
                  法  官  陳  國  文
右正本證明與原本無異。
如不服本判決應於收受送達後十日內向本院提出上訴書狀，其未敘述上訴之理由者並
得於提起上訴後十日內向本院補提理由書（均須按他造當事人之人數附繕本）。
                                        書記官  蔡  棟  樑
中      華      民      國    九十    年     九     月     二  十     日
附錄：本案論罪科刑法條全文
刑法第三百零二條第一項：
私行拘禁或以其他非法方法，剝奪人之行動自由者，處五年以下有期徒刑、拘役或三
百元以下罰金。
因而致人於死者，處無期徒刑或七年以上有期徒刑，致重傷者，處三年以上十年以下
有期徒刑。
第一項之未遂犯罰之。


司法院資訊處製作；財團法人民間司法改革基金會備份。
